---
title: "Tópico 3 - Manipulação de dados"
---

## Parte 1 - Exercício

1) Primeiro, precisamos carregar o pacote tidyverse, que será usado ao longo do script. Carregue aqui também outros pacotes que possa precisar:

```{r}


```

2) Precisamos carregar a base também: carregue o arquivo `base_pnud_min.csv` e salve no objeto `dados_pnud`.

```{r}
dados_pnud <- # ....
```


3) Neste exercício, vamos criar uma tabela com as seguintes informações: Soma da população em milhões, no ano de 2010, agrupado por região do Brasil. A tabela deve estar ordenada de forma decrescente segundo a população em milhões. Exemplo do que queremos gerar:

|Região	         |População em milhões (2010)|
|----------------|---------|
|Sudeste	       |  79.48  |
|Nordeste	       |  52.01  |
|Sul	           |  27.14  |
|Norte	         |  15.18  |
|Centro-Oeste	   |  13.84  |

Primeiro, recomendo pensar na lógica para gerar essa tabela. Depois, escreva o código para gerar essa tabela no campo de código abaixo:

```{r}




```

## Parte 2 - Leitura complementar

Sugestão de leitura:

- <https://pt.r4ds.hadley.nz/data-transform.html>
